臺灣臺北地方法院民事判決　　　　　　　94年度訴字第2650號
原　　　告　乙○○建築師事務所
法定代理人　乙○○
訴訟代理人　黃子素律師
被　　　告　行政院內政部營建署
法定代理人　甲○○
訴訟代理人　林添進律師
上列當事人間請求損害賠償事件，本院於民國96年1月5日言詞辯
論終結，判決如下：
    主  文
被告應給付原告新臺幣壹佰陸拾參萬陸仟貳佰零柒元，及其中新
臺幣壹佰參拾柒萬貳仟陸佰玖拾柒元部分自民國九十四年五月十
五日起至清償日止，其餘新臺幣貳拾陸萬參仟伍佰壹拾元部分自
民國九十六年一月五日起至清償日止，均按年息百分之五計算之
利息。
原告其餘之訴駁回。
訴訟費用由被告負擔。
本判決第一項於原告以新臺幣伍拾伍萬元或同額之農民銀行可轉
讓定期存單為被告供擔保後，得假執行；但被告如以新臺幣壹佰
陸拾參萬陸仟貳佰零柒元為原告預供擔保，得免為假執行。
原告其餘假執行之聲請駁回。
    事實及理由
一按訴狀送達後，原告不得將原訴變更或追加他訴，但擴張或減
  縮應受判決事項之聲明者，不在此限，民事訴訟法第255 條第
  1項第3款定有明文。原告起訴時請求被告給付新臺幣（下同）
  1,372,697元，嗣擴張請求金額為1,636,207元，其所為訴之聲
  明之擴張，與前揭規定並無不合，應予准許。
二原告起訴主張：
  (一)被告代辦「行政院衛生署衛生園區規劃案」，公開招標結果
    由原告以3,900,000元得標，兩造於民國90年7月20日簽訂委
    託規劃契約書（下稱系爭契約書），被告並於同年8 月14日
    就原告提送之服務建議書及工作進度表同意備查，原告乃依
    前述進度表進行工作。詎被告於系爭規劃案即將完成前之90
    年11月14日以90營署建工字第069567號函通知原告，略謂因
    規劃內容將作重大調整，有中止作業之必要，本規劃案之執
    行作業暫時中止；被告嗣於91年12月12日再以營署建工字第
    0910077838號函終止系爭契約。
  (二)依系爭契約書第11條第1 項約定，被告應給付原告已完成部
    分之工作報酬，其計算方式依該期（各階段）實際工作日數
    百分比給付。依前述工作進度表，原訂之工作日數為304 日
    ，至系爭契約終止時，原告已完成259 日之工作，得請求之
    報酬應為3,322,697元（3,900,000×259/304＝3,322,697）
    ，扣除被告已付之1,950,000元，被告尚短付1,372,697元。
    另臺灣省建築師公會對原告之工作成果所為鑑定報告，認定
    原告得請求之費用為3,586,207 元，依此計算，則被告短付
    之金額應為1,636,207元，就其間差額263,510元，原告自有
    權擴張請求金額。爰依據兩造間之承攬契約，請求被告給付
    短少之承攬報酬。
  (三)聲明為：
    1.被告應給付原告新臺幣1,372,697 元，及自起訴狀送達被
      告起至清償日止，按年息5%計算之利息。
    2.被告應給付原告263,510 元，及自追加訴狀送達被告起至
      清償日止，按年息5%計算之利息。
    3.願以現金或等值之農民銀行可轉讓定期存單供擔保，請准
      宣告假執行。
三被告則抗辯：
  (一)伊為配合行政院衛生署當前重大生技政策，乃依系爭契約書
    第11條第1 項規定，於90年11月14日以書面通知原告中止作
    業，復於91年12月12日發函終止系爭契約。系爭契約中止時
    ，為原告修正期中報告期間，雖該期中報告尚未審定，伊仍
    視同審定並依系爭契約書第8條約定給付第2期款項，亦即被
    告已依約給付第1 期、第2期價金合計1,950,000元，原告已
    無權再對伊作何主張。
  (二)如原告欲依系爭契約書第11條第1 項規定請求被告給付費用
    ，自應依約於被告通知終止作業後10日內移交工作成果，俾
    利依其實際工作日數百分比計算服務費用，然原告並未依約
    移交工作成果，自無權依前開規定請求被告付費。
  (三)依系爭契約書第6條之約定，履約期限為120日曆天，原告主
    張總工作天數為304 天，實與約定不符，原告之計算式非但
    與事實不符，亦於法無據。
  (四)又臺灣省建築師公會之鑑定報告，就兩造爭議之事實為認定
    ，實已僭越法院之職權，而偏頗原告一方；且該鑑定意見之
    計算基礎另有重複計價、違反爭契約書約定內容真意之不當
    情形，實無參考價值。
  (五)聲明為：
    1.原告之訴及假執行之聲請均駁回。
    2.如受不利判決，願供擔保請准免為假執行之宣告。
四兩造不爭執之事實：
  (一)被告代辦「行政院衛生署衛生園區規劃案」，公開招標結果
    由原告以3,900,000元得標，兩造於90年7月20日簽訂系爭契
    約書，被告並於同年8 月14日就原告提送之服務建議書及工
    作進度表同意備查。
  (二)被告嗣於原告履約期間，以配合行政院衛生署當前重大生技
    政策為由，依系爭契約書第11條第1 項規定，提前於90年11
    月14日以書面通知原告中止作業，伊復於91年12月12日發函
    終止全部契約。
  (三)被告就系爭規劃案之報酬，已付金額為1,950,000元。
五得心證之理由：
  (一)按稱承攬者，謂當事人約定，一方為他方完成一定之工作，
    他方俟工作完成，給付報酬之契約，民法第490條第1項定有
    明文。觀諸系爭契約書第4 條之規定，其內明訂原告依此契
    約應提供之服務內容，除參與行政院衛生署衛生園區規劃之
    各項工作及會議，並派員與業主赴國內考察相關設施外，另
    應就前開園區之設置撰寫規劃報告書，且製作模型成品，被
    告依此契約書第7 條之約定，則負有分期給付原告報酬之義
    務。以前開約定內容而言，此契約係以原告完成一定之工作
    為其主要給付內容，而非單純處理被告委辦之事務，亦即，
    兩造所締結者應為承攬契約，未可逕以該契約書封面所載「
    委託規劃契約書」等字樣，即認兩造所締結者為委任契約，
    應先指明。
  (二)本件原告係以兩造間之承攬契約為據，請求被告給付短少之
    承攬報酬；被告則以伊已付訖報酬等語置辯，是以本件應審
    究者，厥為依據系爭契約，原告得請求之報酬額若干。經查
    ：
    1.系爭契約書第11條第1 項明確約定：「訂約後甲方（即被
      告）因故有中止作業之必要時，應以書面通知乙方（即原
      告）終止或解除契約之全部或一部分，乙方一經通知須立
      即停止作業，並於十日曆天內將工作成果移交甲方，甲方
      應給付乙方已完成部分之委辦服務費。其計算方式依該期
      （各階段）實際工作日數百分比給付。」（本院卷第18頁
      參照），依此約定，被告有權片面終止系爭承攬契約，惟
      對於終止契約前原告已完成之工作，仍應給付報酬。至應
      付報酬之數額，前開條文雖曰「按該期實際工作日數百分
      比給付」，然此計算方式之約定語意不明，對此兩造復均
      未能提出合理、公平之詮釋，本院認應按原告實際工作進
      度，按比例計算其應得報酬，方屬合理。
    2.兩造均同認原告於締約後依約進行工作，被告嗣於工作完
      成前之90年11月14日以配合行政院衛生署當前重大生技政
      策為由，發函通知原告「中止」契約（本院卷第30頁參照
      ），復於91年12月12日發函「終止」全部契約（本院卷第
      31頁參照），依前引契約條文，被告應就契約終止時原告
      已完成之工作，負給付報酬之責。兩造均不爭執90年11月
      14日被告發函「中止」系爭契約時，原告即停止全部工作
      ，嗣後未曾復工，是以原告於系爭契約「終止」時之工作
      進度，與其於契約「中止」時之進度相同，應無疑義。被
      告雖稱系爭契約終止時，原告撰寫之期中報告未經審定，
      惟伊仍依系爭契約書第8條規定給付第2期款，原告已無權
      再對伊作何請求云云。然系爭契約書第8條第1項約定：「
      付款條件：第1 期：乙方提出期初簡報經甲方審定後，撥
      付委託總服務費百分之20。第2 期：乙方提出期中簡報，
      經甲方審定後，撥付委託總服務費百分之30。第3 期：乙
      方提出期末簡報，經甲方審定後，據以編印規劃報告書30
      份送交甲方後，撥付委託總服務費百分之40」等語（本院
      卷第16頁參照），顯見該項係針對本件承攬報酬之付款時
      間所設規定，並非被告片面終止契約時，原告所得請領款
      項若干之規範基礎，被告以系爭契約終止時第3 期款之付
      款期限尚未屆至，即謂原告除第1、2期款外，對契約終止
      前已完成之工作均無權請求報酬云云，實曲解前引契約條
      文之規範意旨，並不足採。
    3.又原告係於91年12月17日收受被告所發終止契約之信函，
      此觀該信函上之收文章即明（本院卷第31頁參照），是以
      系爭契約於該日即告終止。原告主張在該日前其已完成期
      末規劃報告書之提送，上情雖為被告所否認，惟證人即被
      告之承辦人莊玉桂到庭證稱：原告確實在90年11月14日契
      約「中止」前即送交期末報告，但因送件程序不符，故未
      送審等語（本院卷第118 頁言詞辯論筆錄參照），足證原
      告前述主張為真，亦即，在系爭契約終止前，原告已完成
      期末報告規劃書之提送，堪予認定，而原告既已於契約「
      中止」前即將其最後完成之期末報告規劃書提交被告，顯
      見其已移交工作成果，被告空言指稱原告未於契約終止時
      移交工作成果云云，即非事實，伊自無權以此為據，拒絕
      給付短少之承攬報酬。
    4.另細觀原告依約提出、業經被告同意備查之工作流程圖與
      工作進度表（本院卷第28頁參照），原告係將其依約應完
      成之工作，分成如附表所列各細項，分別列計工時，合計
      工時為348天，分散在125日曆天內完成（工作流程圖上之
      工作起迄日分別為90年7 月20日、同年11月21日，合計實
      際工作日數為125 日曆天），原告之工作已進行至期末簡
      報規劃報告書提送，工時計為320 天，進度約達全部工作
      92﹪，基此計算，原告得請領之承攬報酬應為3,586,207
      元〔（320÷348）×0000000＝0000000〕。臺灣省建築師
      公會受理本件承攬報酬額之鑑定，採取與本院相同之計算
      方式，並獲致相同結論（本院卷第138至164頁該會95年11
      月24日台建師鑑95061字第1469-4 號鑑定報告書參照），
      此部分鑑定意見復為兩造所不爭執，堪予採取。至該鑑定
      報告書另以系爭契約書第8 條約定為據，計算出原告應得
      報酬額為3,263,000 元部分，因前開契約條文並非原告得
      請領報酬數額若干之規範基礎，如前述，此部分之鑑定意
      見為本院所不採，附此說明。
    5.綜上，原告於系爭契約終止時，針對其依約應完成之工作
      （即如附表所列工作項目），僅餘期末報告之簡報、期末
      規劃報告書修正、及成果之比例模型三項未完成，其工作
      進度約達92﹪，依系爭契約書第11條第1 項約定，被告應
      給付其承攬報酬3,586,207元，扣除被告已付之1,950,000
      元，原告尚得請求1,636,207 元（3,586,207－1,950,000
      ＝1,636,207）。
  (三)又按給付無確定期限者，債務人於債權人得請求給付時，經
    其催告而未為給付，自受催告時起，負遲延責任。其經債權
    人起訴而送達訴狀，與催告有同一之效力；遲延之債務，以
    支付金錢為標的者，債權人得請求依法定利率計算之遲延利
    息，民法第229條第2項、第233條第1項分別定有明文。本件
    原告對被告之承攬報酬請求權無給付之確定期限，依前揭規
    定，原告除得依據兩造間之承攬契約，請求被告給付短少之
    報酬1,636,207 元外，尚有權請求被告加給自起訴狀繕本送
    達翌日即94年5 月15日起至清償日止之法定遲延利息。準此
    ，原告請求被告給付其1,636,207元，及其中1,372,697元自
    94年7月28日起至清償日止，其餘263,510元自96年1月5日起
    至清償日止，均按年息百分之5 計算之法定遲延利息，為有
    理由，應予准許；逾此數額所為之請求，則無理由，應予駁
    回。
  (四)兩造各陳明願供擔保，請准宣告假執行及免為假執行，就原
    告勝訴部分，經核於法均無不合，爰各酌定相當擔保金額，
    併予准許之；至原告敗訴部分，其假執行之聲請已失所附麗
    ，應予駁回。
  (五)本案事證已明，兩造其餘攻擊防禦方法及舉證，核與判決結
    果無影響，爰不再一一論列，附此指明。
六訴訟費用負擔之依據：民事訴訟法第79條。
中　　華　　民　　國　　96　　年　　1 　　月　　19　　日
                  民事第六庭    法　官　陳婷玉
以上正本係照原本作成
如對本判決上訴，須於判決送達後20日內向本院提出上訴狀
中　　華　　民　　國　　96　　年　　1 　　月　　19　　日
                    　　　　　　書記官　詹雪娥
